【裁判字號】    97,簡上,98
【裁判日期】    970801
【裁判案由】    損害賠償
【裁判全文】
臺灣臺中地方法院民事判決    97年度簡上字第98號
上  訴  人  丙○○
訴訟代理人  熊治璿    律師
複代理人    林巧雲    律師
被上訴人    乙○○
訴訟代理人  甲○○
上列當事人間請求損害賠償事件，上訴人對於中華民國97年3月
25日臺灣臺中地方法院臺中簡易庭97年度中簡字第229號第一審
簡易判決提起上訴，經本院於民國97年7月11日言詞辯論終結，
判決如下：
    主    文
上訴駁回。
第二審訴訟費用新臺幣捌仟壹佰元由上訴人負擔。
    事實及理由
壹、上訴人起訴主張：
    被上訴人因懷疑其（前）夫即訴外人林世清與上訴人有曖昧
    關係，竟與其母即甘陳腰、姓名不詳之徵信社人員及管區警
    員於民國94年4月9日凌晨，破壞門鎖進入訴外人林世清位於
    台中市○○區○○路2段359之8號8樓之租屋處，當日上訴人
    因與林世清洽談購物貸款之業務而留宿於林世清上開租屋處
    之客房，被上訴人遂誣指伊與林世清有相姦行為，並於94年
    11月11日審判中虛偽陳述「大門係訴外人林世清自行從內開
    啟」，致使上訴人受鈞院刑事庭判處有期徒刑三個月（案號
    ：本院94度易字第1943號），惟案經上訴人提起上訴，臺灣
    高等法院台中分院審理後，發現無積極證據足以認定上訴人
    犯罪，乃判決上訴人無罪確定（案號：95年度上易字第53號
    ）。被上訴人意圖使上訴人受刑事處罰，而誣指伊與林世清
    有通姦、相姦犯行及虛偽陳述「大門係訴外人林世清自行從
    內開啟」、「上訴人頭髮濕濕的」、「有聽到一點點（門鈴
    ）聲音，只是聲音小小的」、，致上訴人於一審遭判刑，已
    侵害上訴人之名譽及人格法益，造成上訴人之家人無法體諒
    及其社會評價受損害，而精神受有極大痛苦，爰依侵權行為
    之法律關係（民法第184條、第195條）請求被告賠償精神慰
    撫金新台幣（下同）500,000元。並於本院聲明：請求廢棄
    原判決，並判命被上訴人應給付上訴人500,000元，及自起
    訴狀繕本送達被上訴人翌日起至清償日止，按年利率5%計算
    之利息。
貳、被上訴人則以：
    伊並無偽證，上訴人雖在刑事第二審被判無罪，但整件事情
    ，確實引人起疑等語抗辯。並於本院聲明：請求駁回上訴。
參、本件關鍵爭點在於：
    被上訴人向臺灣臺中地方法院檢察署對上訴人及訴外人林世
    清提出刑事通、相姦告訴之行為，與上訴人及林世清遭檢察
    官起訴（臺灣臺中地方法院檢察署94年度偵字第8723號），
    並經本院刑事庭於第一審判決有罪（94年度易字第1943號）
    之結果間，是否有相當因果關係？
肆、原審則以：
    相當因果關係之判斷，應分為二個階段即「條件關係」及「
    相當性」，條件關係採「若無，則不」的認定檢驗方式，此
    即我學說所謂之「無此行為，必不生此種損害」，即指條件
    的因果關係，此係一種反證規則，旨在認定「若Ａ不存在，
    Ｂ仍會發生，則Ａ非Ｂ條件」，其功能在於排除與造成某種
    結果無關之事項。於本件之情形，若無上訴人所主張之被上
    訴人之告訴，上訴人則不會因而於一審遭判相姦罪。是以，
    本件被上訴人上開告訴之行為與上訴人於一審遭判相姦罪間
    ，具有「條件關係」。次就「相當性」而言，係以「通常足
    生此種損害」為判斷基準，而以行為時所在之一切事實及行
    為後一般人預見可能之事實為基礎（最高法院82年台上字第
    2161號判決要旨參照）。另參最高法院18年上字第33號判例
    ：「誣告罪為妨害國家審判權之罪，故就其性質而論，直接
    受害者係國家，即國家之審判事務，每因誣告而為不當之進
    行，至個人受害，乃因國家進行不當審判事務所發生之結果
    ，與誣告行為不生直接之關係。．．．。」等語（最高法院
    19年上字第381號判例要旨同）。足見，縱認被上訴人有上
    訴人所指之誣指上訴人與林世清有通姦、相姦之行為，然仍
    難因之認為，與上訴人於第一審遭判刑之結果間，存有相當
    性。是被上訴人告訴上訴人妨害家庭之行為，雖嗣後經二審
    判決認定上訴人無此行為，然仍難謂被上訴人之行為，構成
    侵權行為（即欠缺構成要件所述之因果關係）。參諸本院94
    度易字第1943號刑事判決內容，上訴人遭判決認定其與訴外
    人林世清間存有相姦之行為之理由，載有6項，台中市○○
    區○○路2段359之8號8樓處之大門門鎖係被上訴人破壞或訴
    外人林世清自行從內開啟之事實，非上開刑事判決判決之唯
    一理由甚明。是以，亦難以被上訴人於94年11月11日審判中
    虛偽陳述「大門係訴外人林世清自行從內開啟」等語，即認
    與上訴人因而於一審遭判刑間，存有條件關係及相當性。是
    被上訴人上開虛偽陳述之行為，雖嗣因而遭判毀損罪確定（
    本院95年度簡上字第66號刑事判決），亦難認為被上訴人之
    行為，構成侵權行為（即欠缺構成要件所述之因果關係）為
    理由，判決駁回上訴人在原審之訴。
伍、本院得心證之理由：
一、訴外人林世清曾對本件被上訴人向檢察官提出偽證告發，經
    檢察官不起訴處分（參上證3台灣台中地方法院檢察署96年
    度偵字第19307、21243號不起訴處分書）。
二、上訴人與林世清經本院以94年度易字第1943號判決，判處通
    、相姦罪刑，其主要理由共有六點，茲引述該判決內容如下
    ：「(一)告訴人乙○○與其母甘陳腰於九十四年四月九日凌晨
    三時四十分許，協同警員、徵信社人員至被告林世清上開租
    住處按門鈴，被告林世清遲至同日凌晨五時十分始開門讓告
    訴人乙○○及其母甘陳腰進入之事實，業據告訴人乙○○於
    警詢、檢察官偵查及本院審理時指訴明確，並有告訴人乙○
    ○報案會同一起前往被告林世清上開租住處之台中市警察局
    第四分局黎明派出所警員鍾益慰之職務報告書可資佐證；又
    告訴人乙○○案發當天因按門鈴未獲回應，情急之下遂以一
    字起子撬開門鎖，因撬門的聲音驚動被告林世清，被告林世
    清始至門口查看，此為被告林世清所是認，則被告林世清既
    已到門口查看，應能發現其妻即告訴人乙○○及其岳母甘陳
    腰已經在門外，且被告林世清透過被告丙○○向其大樓警衛
    室查詢，值班管理員即明確告知係告訴人帶同警員到場，此
    為被告二人所是認，則被告林世清若與被告丙○○無不可告
    人之關係，何以在告訴人乙○○及代表公權力之警員在場的
    情況下，竟拒絕開門，時間長達一小時又三十分鐘？又被告
    丙○○當天亦聽聞門口有聲響，並負責與管理室聯絡，既已
    知悉係被告林世清之太太即告訴人乙○○和警方到場，若與
    被告林世清僅是一般友人，更應坦然面對告訴人乙○○及乙
    ○○之母甘陳腰，詎其竟反其道而行，不僅躲在客房裡，而
    被告林世清更阻止告訴人乙○○進入客房查看，可見被告二
    人間之男女關係非比尋常。(二)次以，被告二人雖辯稱：其二
    人於案發當日相約見面，係為討論「三星龍捲風」購物貸款
    專案，並提出該貸款專案相關資料為憑。然觀之被告二人由
    辯護人所提出附卷之「三星龍捲風」貸款專案之相關書面資
    料，實未見有何時間上或其他迫切之情況，非得被告二人須
    於案發當天半夜凌晨時分相約見面，而特予討論之必要。且
    縱或被告二人必需於半夜時分討論事情，而由被告二人所供
    稱，從被告林世清上開租住處至被告丙○○當時位於台中市
    東區○○○街之家中，開車只需二十餘分鐘，則被告二人事
    情一旦討論完畢，被告林世清大可親自開車送被告丙○○回
    家，或委由口碑佳之無線電計程車送被告丙○○回家，並以
    手機保持聯繫即可，被告林世清何有以基於安全，怕丙○○
    一人個人回家危險為理由，必須將被告丙○○留宿於其上開
    租住處之必要？況由偵查卷第二八頁所示之被告丙○○當日
    所穿著衣物及其供稱並未攜帶其他衣物之情形，其逕於被告
    林世清住處留宿，自非方便，又何來隔日被告林世清可開車
    順路載被告丙○○上班之可言？凡此種種，均與常情不符。
    (三)另以，被告林世清一再辯稱：案發當時係因其租住處大門
    遭告訴人乙○○撬壞卡死，無法打開，致延遲一個多小時才
    開門等情。惟設若被告林世清所言，其上開租住處門鎖已卡
    死無法打開，自非由鎖匠等專業人員、使用專業工具加以處
    理不可，則在未有鎖匠到場處理情形下，被告林世清租住處
    之大門在當日凌晨五時十分許又是如何開啟？況且，依證人
    即到現場處理之警員鍾益慰於本院九十四年十一月十一日審
    理時在庭證述：後來是由徵信社之人，以塑膠材質之墊片，
    插入被告林世清上開租住處大門門縫，由上往下，不到一、
    二分鐘即將大門打開等語，足見被告林世清辯稱係因其住處
    門鎖被告訴人撬壞卡死，才未開門等情，與事後證實門鎖係
    被輕易開啟並未卡死之事實，顯不相符。再被告林世清之辯
    護人所請求傳訊之證人即鎖匠黃進益於本院九十四年十一月
    十一日審理時證稱：被告林世清上開租住處大門門鎖嚴重往
    下傾斜，且絕對無法以鑰匙開啟，必須將整個門鎖拆卸換掉
    ，才可以開啟等語，然查證人黃進益不僅無法明確指出其為
    被告林世清修理門鎖之正確日期，僅稱是今年某日之下午二
    時至五時之間，此已不足以證明上開門鎖於案發時之情形；
    退步言之，縱認證人黃進益係案發當日之下午二時至五時之
    間，至被告林世清上開租住處修鎖，則如上所述，被告林世
    清上開租住處大門於案發當日凌晨五時許終於打開，告訴人
    及其母親並曾進入屋內，則該大門門鎖，豈會突然於嗣後在
    場之眾人一同離開該址，前往黎明派出所製作筆錄（被告林
    世清係當日下午一時二十五分許完成警詢筆錄之製作）之同
    日下午證人黃進益去修理時，竟變成黃進益所證稱之門鎖嚴
    重損壞非予整個拆卸換掉，否則無法打開之情形，顯不合事
    理。是證人黃進益上開證詞，自不足作為有利被告林世清上
    開門因卡死，無法打開，致延遲開門說詞之有利依據。況被
    告林世清若非故意不開門，則在其發現大門門鎖遭撬壞卡死
    時，應係聯絡請鎖匠或報警請鎖匠前來處理，始稱合理，其
    竟均未如此作，而卻以一再質疑前來處理警員之身分及另外
    打電話報警等方法，一直拖延了一個多小時，才由徵信社人
    員以前開方式開啟大門？(四)再者，依據證人彭銘冠即案發當
    時被告林世清上開租住處大樓值班之管理員於本院九十四年
    十一月十一日審理時之證詞，顯示被告林世清及丙○○於告
    訴人乙○○會同鍾益慰警員到達被告林世清上開租住處後之
    二十多分鐘，被告二人已由證人彭銘冠口中明確知道係被告
    林世清之太太前來捉姦一事，又證人鍾益慰警員於本院審理
    時亦將其於當日凌晨陪同告訴人前往被告林世清住處之情形
    證述甚詳，且證人鍾益慰當日係穿著警員制服前去，並曾在
    大門電眼前出示其警員證件二次給屋內之被告林世清看等語
    ，可見被告林世清於案發時或聲稱其住處門外一片漆黑、或
    稱門外的人是假冒警察、或稱無法看清楚證件之真偽云云，
    均無非是拖延之詞。(五)又被告丙○○於九十四年四月九日警
    詢、九十四年六月十七日檢察官偵查及本院九十四年十一月
    十一日審理時，均一致供承，其於案發當時確有如告訴人乙
    ○○所指稱之頭髮濕濕的情形，然於警詢及檢察官偵查被詢
    及何時去上廁所時，均答稱不知道幾點，惟於距案發時間最
    久之九十四年  十一月十一日本院審理受訊問時，竟可明確
    答稱其係於案發當日凌晨五時許（即距離告訴人乙○○來敲
    其客房房門前約十分鐘）進入客房前，因當時緊張上廁所（
    小號），洗手後，因有摸頭髮之習慣云云，顯不合常理。是
    被告丙○○在本院審理時之說詞，顯係是為予告訴人乙○○
    指稱伊案發當日凌晨五時十分許進入被告林世清上開租住處
    內時，仍可看到丙○○頭髮濕濕的情形，作時間點上配合之
    辯詞，實無可採。(六)按認定犯罪事實所憑之證據，並不以直
    接證據為限，間接證據亦包含在內（最高法院三十二年上字
    第六十七號判例意旨參照）；而男女通（相）姦行為，實務
    上鮮少有直接目擊之證人，亦不易當場捉姦在床，是以，綜
    合各項間接及情況證據，本於推理作用，為認定犯罪事實之
    基礎，自非法不許。查，本件被告二人既於案發當時故意藉
    詞拒不開門，拖延達一小時以上，衡情有關通姦直接及不利
    被告二人之證據，早已遭渠等合力湮滅，然被告二人於深夜
    孤男寡女同居一室，閉門深鎖，且經告訴人即被告林世清之
    妻會同警員到場，長達一個多小時拒不開門，所為何事，不
    難想像。若謂無通情事，實難令人置信。被告二人上開辯解
    ，均無非事後圖卸之詞，均不足採信。綜上各情，被告林世
    清、丙○○二人於案發當日，在被告林世清上開租住處內，
    確有通姦、相姦之行為無疑。本件事證明確，被告二人犯行
    洵堪認定。」，由此即明本院刑事庭承審法官得心證之理由
    。
三、上訴人雖質疑被上訴人在上開案件偵查、審理程序中，就下
    列事項故為不實之陳述：(一)明知門鈴故障，故為聽到門鈴聲
    之虛偽陳述。(二)明知門鎖被撬壞，故為未撬壞之陳述。(三)明
    知門係由陪同上訴人到場之徵信社人員由外開啟，故為由林
    世清由內開啟之虛偽陳述。(四)、明知上訴人頭髮只有一點濕
    ，故意誇大為剛洗過頭的程度。
四、惟兩相比對，並參酌本院第一審刑事判決及台灣高等法院台
    中分院撤銷改判無罪之判決，即足認定下列事項均為事實：
    (一)訴外人林世清於事發當時係有婦之夫，上訴人亦明知林世
    清係有配偶之人。(二)上訴人與有婦之夫二人（且別無第三人
    ）在同址一起就寢（上訴人雖否認同睡一房，惟當晚渠二人
    是否曾或仍同睡一床，無從確認）。(三)上訴人於94年4月9日
    警詢、94年6月17日檢察官偵查及94年11月11日本院刑事庭
    審理中，均自承於案發當時確實頭髮濕濕的（但究竟如何弄
    濕頭髮，濕潤程度如何，無法確認）。(四)自上訴人及林世清
    知悉被上訴人會同警員到達渠二人共寢之處所外，至開啟住
    處大門，雙方面對面，共歷時一小時餘（雖門鎖有無遭被上
    訴人撬壞至無法由內開啟程度，無法確認）。換言之，縱然
    將上訴人主張被上訴人虛偽陳述之內容，全然略去不採，上
    開客觀之事實，仍足以使心智健全，擁有通常社會經驗之一
    般人，懷疑上訴人與林世清間存有不正常之婚姻外男女關係
    。雖然刑事第一、二審合議庭法官，對於證據取捨之標準寬
    嚴不一致，基於審級制度，本件刑事案件部分，最終係無罪
    確定；然而，基於審判獨立原則，本院並不受該刑事判決認
    定之拘束。
五、按捉姦在床，固為證明通姦之最佳證據。然通、相姦係通、
    相姦人雙方之私密行為，欲取得二人正在通，相姦之證據自
    屬不易，而訴訟法之證明及認定之事實，乃歷史之證明及推
    論，與自然科學上之實驗證明不同，訴訟法上之證明及事實
    認定，以推論高度之蓋然性，其推論所得之概括認定，通常
    之人皆可確信為真實即可。另按認定事實所憑之證據，並不
    以直接證據為限，間接證據亦應包含在內，此間接證據在直
    接關係上，已足以證明他項事實，而由此他項事實，本於推
    理之作用足以證明待證事實，而審理事實之法院復於判決理
    由中闡明其如何依該間接證據推理出直接事實即可。
六、再者，本件上訴人明知林世清為有配偶之人，竟與之在一般
    人睡覺之時間，共宿一處，雖刑事部分，因被上訴人及檢察
    官所提之證據不足以證明上訴人與林世清在住處內曾發生通
    、相姦行為。惟於一般人之觀念中，與有婦之夫在私密處所
    過夜，即為社會新聞中婚姻外遇、出軌之場景。有配偶之人
    為家庭生活之圓滿和諧計，應互守誠實義務，自應避免於未
    告知配偶之情形下，與配偶以外之異性在私人之祕密處所過
    夜。上訴人為成年女子，應知依一般社會觀念，與有婦之夫
    討論公事，可在上班時間及公共場所為之，縱事屬緊急，亦
    應避免夜間共處私室討論，且討論完畢後，更應避免共宿一
    處（如有安全顧慮，可請友人代送返家，或電話呼叫計程車
    等較不惹人非議之方法可用），上訴人與林世清此等行為（
    夜間共宿一處）如經揭露，自難免遭受輿論之指點議論及抨
    擊（所以會遭檢察官起訴並經一審判決有罪），並使被上訴
    人精神備受打擊。且被上訴人知悉配偶在未事先告知之情形
    下與成年女子在外共宿一處，必然心生疑惑、悲憤及沮喪，
    而動搖對其配偶保持共同婚姻生活之圓滿安全及幸福，互守
    誠實義務之信賴，因而亟思揭發林世清此等對於婚姻不忠實
    之不法行為，實屬人之常情，亦已盡力遵守法定程序，法律
    實不應強人所難。
七、綜上所述，本件上訴人與訴外人林世清，依客觀之事實，確
    足認定其二人之行為有可議之處（足令一般人懷疑渠二人間
    有曖昧關係），此與被上訴人在刑事偵、審程序中是否為虛
    偽或誇大陳述，並無關聯（無相當因果關係）。從而，原審
    據以駁回上訴人在原審之訴，並無違法、不當。上訴人上訴
    仍執陳詞指摘原判決不當，求予廢棄改判，經核並無理由，
    應予駁回其上訴。
陸、據上論結，本件上訴為無理由，依民事訴訟法第436條之1第
    3項、第449條第1項、第78條，判決如主文。
中    華    民    國    97    年    8    月     1     日
                  民事第三庭  審判長法  官   林洲富
                                    法  官   謝慧敏
                                    法  官   曹宗鼎
上正本係照原本作成
不得上訴
中    華    民    國    97    年    8    月     1     日
                                    書記官   黃聖心


司法院資訊處製作；財團法人民間司法改革基金會備份。
